臺灣高等法院臺中分院刑事裁定
111年度毒抗字第105號
抗  告  人
即  被  告  黃建樺


上列抗告人即被告因違反毒品危害防制條例案件，經檢察官聲請
觀察、勒戒（聲請案號：臺灣彰化地方檢察署110年度聲觀字第6
11號、110年度撤緩毒偵字第72號），不服臺灣彰化地方法院中
華民國110年12月27日裁定（110年度毒聲字第773號），提起抗
告，本院裁定如下：
    主  文
抗告駁回。
    理  由
一、抗告人即被告（下稱抗告人）黃建樺抗告意旨詳如附件刑事
    抗告狀所示。
二、按犯毒品危害防制條例第10條之罪者，檢察官應聲請法院裁
    定，令被告入勒戒處所觀察、勒戒，其期間不得逾2 月；觀
    察、勒戒後，檢察官依據勒戒處所之陳報，認受觀察、勒戒
    人無繼續施用毒品傾向者，應即釋放，並為不起訴之處分或
    不付審理之裁定；認受觀察、勒戒人有繼續施用毒品傾向者
    ，檢察官應聲請法院裁定令入戒治處所強制戒治，其期間為
    6 個月以上，至無繼續強制戒治之必要為止。但最長不得逾
    1 年；依前項規定為觀察、勒戒或強制戒治執行完畢釋放後
    ，3 年後再犯第10條之罪者，適用前2 項之規定，毒品危害
    防制條例第20條第1 項、第2 項、第3 項分別定有明文。又
    民國109 年1 月15日修正公布，同年7 月15日施行之毒品危
    害防制條例第20條第3 項之立法理由認施用毒品者具「病患
    性犯人」之特質，並參諸世界各國之醫療經驗及醫學界之共
    識，咸認施用毒品成癮者，其心癮甚難戒除，如觀察、勒戒
    或強制戒治執行完畢釋放後，3 年後始再有施用第一級、第
    二級毒品之行為者，足見其有戒除毒癮之可能，宜再採以觀
    察、勒戒方式戒除其身癮及以強制戒治方式戒除其心癮之措
    施，為能放寬觀察、勒戒或強制戒治制度之適用時機，以協
    助施用者戒除毒癮，爰修正第3 項。是經觀察、勒戒或強制
    戒治執行完畢釋放後，「3 年後再犯」者，前所實施之觀察
    、勒戒或強制戒治，已足以遮斷其施用毒品之毒癮，為期自
    新及協助其斷除毒癮，仍適用「初犯」規定，先經檢察官聲
    請觀察、勒戒，不因期間是否因另犯該罪經起訴、判刑或執
    行而受影響。另按最高法院刑事大法庭109 年11月18日109 
    年度台上大字第3826號違反毒品危害防制條例案件，亦宣示
    「毒品危害防制條例第20條第3 項規定，所謂3 年後再犯，
    只要本次再犯（不論修正施行前、後）距最近1 次觀察、勒
    戒或強制戒治執行完畢釋放，已逾3 年者，即該當之，不因
    其間有無犯第10條之罪經起訴、判刑或執行而受影響」。　
    　
三、經查：
  ㈠本件抗告人基於施用第二級毒品甲基安非他命之犯意，於108
    年7月7日19時許，在其停放於彰化縣○○鄉○○○○○○○○○○○○○○號
    碼000-0000號自用小客車內，以將甲基安非他命置於玻璃球
    內點火燒烤吸食煙霧之方式，施用第二級毒品甲基安非他命
    1次之事實，業據抗告人於檢察事務官詢問時坦承不諱，並
    有臺中市政府警察局第六分局偵辦毒品案件尿液檢體對照表
    、詮昕科技股份有限公司所出具之濫用藥物尿液檢驗報告（
    報告編號：00000000）在卷可稽，足見抗告人確有施用第二
    級毒品之行為無訛。而抗告人前於104年間因施用毒品案件
    ，經原審法院裁定送勒戒處所觀察、勒戒後，因認無繼續施
    用之傾向，於104年9月10日執行完畢，復於108年間因施用
    第二級毒品案件，經臺灣彰化地方檢察署檢察官以108年度
    毒偵字第3652號偵辦，後併入108年度毒偵字第1682號為附
    命完成戒癮治療之緩起訴處分確定，緩起訴期間自109年1月
    6日起至111年1月5日止，惟因抗告人於該緩起訴期間內，有
    違背應遵守或履行之事項（未依規定於指定期間自109年2月
    17日起至110年11月5日內，完成指定命令之執行，而缺席戒
    癮治療門診及心理輔導治療均逾3次以上），經該署檢察官
    以110年度撤緩字第85號撤銷緩起訴處分等情，有該署108年
    度毒偵字第1682號緩起訴處分書、110年度撤緩字第85號撤
    銷緩起訴處分書及臺灣高等法院被告前案紀錄表附卷可按。
    是抗告人雖曾經「附命緩起訴」之程序，惟其緩起訴處分已
    遭撤銷，而無事實上已接受等同「觀察、勒戒或強制戒治」
    執行完畢之情形，則抗告人本次施用毒品之時間，距其最近
    一次觀察、勒戒執行完畢釋放之日，已逾3年，揆諸前揭規
    定，自應令抗告人入觀察勒戒處所觀察、勒戒。基上，原審
    因而依檢察官之聲請，並依毒品危害防制條例第20條第1項
    、第3項規定，裁定將抗告人送勒戒處所觀察、勒戒，核其
    認事用法，並無違誤。
　㈡抗告人雖以刑事抗告狀所載情詞提起抗告。惟查：
　1.按裁定因當庭之聲明而為之者，應經訴訟關係人之言詞陳述
    ；又為裁定前有必要時，得調查事實，刑事訴訟法第222條
    定有明文，是裁定與判決不同，以不經言詞陳述為原則，除
    有上揭所列或刑事訴訟法第一編第十章與被告羈押相關之裁
    定等情形外，並無須經當事人言詞陳述之規定，均依書面審
    理（最高法院102年度台抗字第368號裁定意旨參照）。且觀
    諸現行毒品危害防制條例全文，並無課以檢察官於聲請觀察
    、勒戒前或法院裁定前，應訊問被告是否同意觀察、勒戒之
    規定。又依毒品戒癮治療實施辦法及完成治療認定標準第4
    條第1項規定「檢察官為附命完成戒癮治療之緩起訴處分前
    ，應向被告說明緩起訴處分之應遵守事項，得其同意後，再
    指定其前往治療機構參加戒癮治療。」，可知受戒癮治療者
    必須自行前往治療機構接受戒癮治療並遵守一定事項，一旦
    違反，其緩起訴處分即有可能遭到撤銷，並由檢察官依法繼
    續偵查或起訴。故如檢察官欲依毒品危害防制條例第24條規
    定，以緩起訴方式替代觀察、勒戒時，自應訊問行為人是否
    同意接受戒癮治療；倘不欲為緩起訴之戒癮治療時，則無訊
    問之規定。準此，縱檢察官於偵查中並未就應聲請觀察、勒
    戒或給予緩起訴之相關裁量要件予以訊問或法院未開庭訊問
    被告，均難謂違反正當法律程序（臺灣高等法院110年度毒
    抗字第1634號、110年度毒抗字第1635號刑事裁定均同此意
    旨）。是以，檢察官未主動告知抗告人關於觀察、勒戒之法
    律要件及效果，及原審法院於裁定前，未傳喚抗告人到庭陳
    述意見，或通知其以書面提出答辯，均難謂有何違背法定程
    序之可言。抗告人抗告意旨以此指稱檢察官或原審法院裁定
    前未給予事前陳述意見之機會，侵害抗告人之聽審權及訴訟
    權，不符正當法律程序要求云云，容有誤會，委無可採。
　2.再者，毒品危害防制條例中關於觀察、勒戒之規定，乃係導
    入一療程觀念，針對受處分人將來之危險所為預防、矯治措
    施之保安處分，目的係在戒除受處分人施用毒品身癮及心癮
    之措施，以達教化與治療之目的，其立法意旨在幫助施用毒
    品者戒毒，非屬懲戒行為人之性質，核與刑罰執行之目的不
    同，且此為法律之強制規定，除有毒品危害防制條例第21條
    第1項所定犯同條例第10條之罪，於犯罪未發覺前，自動向
    行政院衛生署（現已改制為衛生福利部）指定之醫療機構請
    求治療，醫療機構免將請求治療者送法院或檢察機關，以及
    同條例第24條第1項所定檢察官先依刑事訴訟法第253條之1
    第1項、第253條之2規定，為附命完成戒癮治療之緩起訴處
    分時，不適用第20條第1項之程序外，凡違反同條例第10條
    者，檢察官即應依同條例第20條規定，向法院提出聲請裁定
    令入勒戒處所觀察、勒戒。又抗告人是否適用毒品危害防制
    條例第24條第1項所定之戒癮治療程序，原係法律賦予檢察
    官之裁量權限，要非法院所得審酌。是以，抗告人確有施用
    第二級毒品之行為，又無於犯罪未發覺前，自動向指定醫療
    機構請求治療情事，且本次施用第二級毒品犯行，距其最近
    一次犯施用毒品罪，經依法為觀察、勒戒執行完畢釋放後，
    已逾3年，則本件既經檢察官為觀察、勒戒之聲請，法院即
    應依同條例第20條第1項、第3項規定，裁定令入勒戒處所執
    行觀察、勒戒，並無自由裁量以其他方式替代或得以其他原
    因免予或暫緩執行之餘地。
　3.至抗告意旨固指稱其於109年7月22日、109年11月25日、109
    年12月23日並未缺席戒癮治療門診及心理輔導治療，係因遲
    到而遭觀護人拒絕簽到，才導致其有三次逾期未至觀護人室
    報告之紀錄，且檢察官未審酌抗告人之特殊情狀，裁量選擇
    對抗告人侵害較小之戒癮治療等替代方案云云。然查，抗告
    人於緩起訴期間內（即109年2月17日至110年2月16日止），
    應每月按時至彰化基督教醫療財團法人鹿港基督教醫院長青
    院區進行門診治療，惟抗告人僅於109年4月24日、109年6月
    20日及109年7月10日前往門診治療，而未至門診治療則總計
    有7次，且抗告人於109年2月份、5月份未前往門診治療後，
    彰化地檢署曾給予抗告人執行毒品緩起訴戒癮治療告誡勸誡
    書，其上載有「本人於具結後即日起改善，遵守諭知事項，
    如有續違規情形，視為未完成戒癮治療，得撤銷緩起訴處份
    。」等語，並由抗告人簽名具結；再者，抗告人於治療期間
    ，僅於109年7月7日曾接受戒癮治療團體課程1次，並經告知
    下次團體時間後，即未再接受戒癮治療團體課程；又抗告人
    分別於109年4月21日、109年7月22日、109年8月19日、109
    年11月25日、109年12月23日、110年1月20日逾期未前往彰
    化地檢署觀護人室報到，此有彰化地檢署109年2月19日彰檢
    錫亥109緩護療19字第1099005515號函、門診紀錄、毒品戒
    癮治療實施及完成與否認定檢視表附於該署109年度緩護療
    字第19號卷及執行毒品緩起訴戒癮治療告誡勸誡書、彰化地
    檢署告誡函、送達證書、執行緩起訴戒癮治療必要命令報告
    表、第二級毒品緩起訴個案簽到冊附於該署109年度緩護命
    字第40號卷得參，足見抗告人於上開緩起訴期間，多次違反
    檢察官緩起訴處分命令應遵守並履行之事項，縱扣除抗告人
    上開所稱109年7月22日、109年11月25日、109年12月23日因
    遲到而遭拒絕簽到之三次紀錄，亦尚有109年4月21日、109
    年8月19日、110年1月20日未報到之紀錄，是抗告人此部分
    抗辯，難認有據。而檢察官撤銷上開緩起訴處分，並斟酌個
    案情節後，認抗告人不適合再為附命完成戒癮治療之緩起訴
    處分，而向原審法院聲請裁定觀察、勒戒，此乃檢察官裁量
    權之適法行使，法院自應予以尊重，且查無檢察官之聲請有
    何違背法令、認定事實有誤或其他重大明顯瑕疵之處，於法
    自無不合。
　4.另抗告人所提個人工作及家庭因素等各情，並非法定免除送
    觀察、勒戒之事由，顯與抗告人是否應裁定令入勒戒處所觀
    察、勒戒之判斷無涉。是抗告人此部分所指，亦難認係適法
    之抗告理由。
四、綜上所述，原審認抗告人施用第二級毒品犯行明確，依檢察
    官聲請，裁定令入勒戒處所觀察、勒戒，核其認事用法洵屬
    有據。抗告人執詞提起本件抗告，指摘原裁定不當，為無理
    由，應予駁回。
據上論結，應依刑事訴訟法第412條，裁定如主文。
中    華    民    國    111   年    1     月    27    日
            刑事第五庭    審判長法　官  鄭  永  玉
 　　　　　 　　　　　　　　    法　官  許  文  碩
  　　　　　　　　　　　　　　  法　官  周  莉  菁
以上正本證明與原本無異。     
不得再抗告。
                                書記官  王  朔  姿

中　　華　　民　　國　　111 　年　　1 　　月　　28　　日